臺灣臺北地方法院刑事判決　　　　　　　93年度訴字第1409號
　　公　訴　人　臺灣臺北地方法院檢察署檢察官
 　 被　　　告　乙○○○
 　 選任辯護人　吳建昌　　律師
　　　　　　　　林美倫　　律師
右列被告因偽造文書等案件，經檢察官提起公訴（92年度偵字第
19964號），本院判決如左：
    主  文
乙○○○無罪。
    理  由
一、公訴意旨略以：乙○○○係國立臺灣博物館（下稱臺灣博物
    館）之副研究員，為依據法令從事公務之人員。民國88年間
    ，乙○○○將前國立臺灣大學教授甲○○在臺灣大學教授昆
    蟲學之講義整理，交由黎瑞玲繕打後，暫訂書名為「昆蟲的
    學名」，向臺灣博物館出版品審核委員會提出出版申請，後
    改名為「熱帶昆蟲學」，於89年2 月間，經審核通過，提列
    為該館88年度下半年及89年度出版專書。嗣於89年4 月間，
    乙○○○、甲○○二人與臺灣博物館簽訂「編印出版書刊協
    議書」，約定由臺灣博物館編印出版該書，並於出版後核實
    支付稿費與圖片費。乙○○○則於該書出版前，與甲○○另
    就臺灣博物館所支付之酬金，協議由乙○○○分得三分之一
    ，餘則歸甲○○取得。詎乙○○○明知甲○○及負責該書繕
 　 打之黎瑞玲二人，並未實際拍攝照片供該書作為插圖之用，
    竟意圖為自己及第三人不法之所有，於89年12月間，利用核
    算請領該書稿費、圖片費並登載於職務上文書之機會，將免
    費引用自國外著作之333 張照片，以每張新臺幣（下同）三
    百元計價，分別虛列為甲○○自費攝影122 張，圖片費三萬
    六千六百元、丙○○自費攝影211 張，圖片費六萬三千三百
    元，並於「國立臺灣博物館出版品稿費、圖片費計算表」內
    虛偽登載：「因會計年度結束在即，作業時間緊迫，國外作
    者圖片部分由丙○○代為領取轉發」等不實內容，持以申領
 　 費用，足以生損害於臺灣博物館對出版品圖片費核算管理之
    正確性，並使臺灣博物館經辦人員陷於錯誤，如數核給上開
    虛報圖片費用共計九萬九千九百元。乙○○○則於臺灣博物
    館核撥後，將上開圖片費充作不知情之甲○○所取得之出書
    報酬，並未轉發予外國作者。因認被告乙○○○涉犯貪污治
    罪條例第5條第1項第2款、刑法第216條、第214條、第339條
    第1項之罪嫌。
二、按犯罪事實應依證據認定之，無證據不得認定其犯罪事實，
    又不能證明被告犯罪，應諭知無罪之判決，刑事訴訟法第15
    4條第2項、第301條第1項分別定有明文。次按認定不利於被
    告之事實，須依積極證據，苟積極證據不足為不利於被告事
    實之認定時，即應為有利於被告之認定，更不必有何有利之
    證據。又事實之認定，應憑證據，如未能發現相當證據，或
    證據不足以證明，自不能以推測或擬制之方法，以為裁判基
    礎。且認定犯罪事實所憑之證據，雖不以直接證據為限，間
    接證據亦包括在內；然而無論直接或間接證據，其為訴訟上
    之證明，須於通常一般之人均不致有所懷疑，而得確信其為
    真實之程度者，始得據為有罪之認定，倘其證明尚未達到此
    一程度，而有合理之懷疑存在時，尚難據為有罪之認定基礎
    （最高法院30年上字第816號、40年臺上字第86號、76年臺
    上字第4986號判例參照）。次按被告否認其犯罪，雖得就公
    訴人所提之證據，提出反證或證明該項事證並非真實，但並
    無自證己罪之義務。申言之，不能以被告不能證明並無所指
    犯罪，即反證被告之犯罪即已成立（最高法院92年臺上字第
    4428號判決參照）。
三、次按刑法第339條第1項詐欺罪之成立，以意圖為自己或第三
    人不法所有，以詐術使人將本人或第三人之物交付為要件。
    所謂以詐術使人交付，必須被詐欺人因其詐術而陷於錯誤，
    若其所用方法，不能認為詐術，亦不致使人陷於錯誤，即不
    構成該罪，此亦有最高法院46年台上字第260號判例足參。
    是行為人主觀上，倘非出於意圖為自己或第三人不法所有之
    詐欺犯意，或客觀上所用之方法不能認為詐術，即不得以該
    罪相繩。另查貪污治罪條例第5條第1項第2款所規定利用職
    務上之機會，詐取財物之詐術手段，與刑法第339條第1項詐
    欺罪之詐術手段相同；故行為人所用手段，不能認為詐術，
    亦不致使人陷於錯誤，不能構成刑法第339條第1項詐欺罪，
    亦不能構成貪污治罪條例第5條第1項第2款所規定利用職務
    上之機會，詐取財物罪。再按刑法第214條所謂使公務員登
    載不實事項於公文書罪，須一經他人之聲明或申報，公務員
    即有登載之義務，並依其所為之聲明或申報予以登載，而屬
    不實之事項者，始足構成，若其所為聲明或申報，公務員尚
    須為實質之審查，以判斷其真實與否，始得為一定之記載者
    ，即非本罪所稱之使公務員登載不實，最高法院七十三年台
    上字第1710號著有判例可資參照。
四、本件公訴人指訴被告涉犯前揭貪污治罪條例第5條第1項第2款
    利用職務上機會詐取財物罪、刑法第216條、第214條行使公
    務員登載不實文書罪、第339條第1項詐欺取財罪等犯行，無
    非係以（一）被告乙○○○之供述、（二）證人甲○○之證
    述、（三）證人丙○○之證述、（四）被告乙○○○與甲○○合著，臺灣博物館編印之「熱帶昆蟲學」一書、（五）臺
    灣博物館與乙○○○、甲○○簽訂之「編印出版書刊協議書
    」影本一份、（六）臺灣博物館出版品稿費、圖片費計算表
    影本一份、（七）被告乙○○○、證人甲○○、丙○○領款
    收據影本各一份、（八）國外原圖作者Bernard d'Abrera之
    信函一份等資為論據。
五、訊據被告乙○○○堅決否認有何貪污治罪條例第5條第1項第
    2款利用職務上機會詐取財物罪、刑法第216條、第214條行
    使公務員登載不實文書罪、第339條第1項詐欺取財罪等犯行
    ，辯稱：如果伊有任何貪污，館內就不會再讓伊擔任任何職
    務。又剛才莊祕書是說，如果完全是館外的人，而不是館內
    的同仁要出書，就必需要由館內同仁代為提出申請。又我們
    會計也有證述，計算表是由他確認過的，如果我有偽造，會
    計就不會審核通過。伊在博物館做事都是很認真的做，而且
    是按照規定在做，伊想可能是因為升等關係與博物館同仁間
    有一些競爭所引起。除了伊之外，也有其他同仁也遭受跟伊
    同樣的待遇，造成他們的困擾，伊希望法院能還我清白等語
    。
六、經查：
（一）本院核閱被告乙○○○與甲○○共同合著，由臺灣博物館
      編印出版「昆蟲的學名」乙書，所引用的圖片，均有標示
      原作者姓名及註明出處，並無隱瞞；另查監察院於91年9
      月13日以（91）院台教字第0912400297號函糾正臺灣博物
      館審核乙○○○與甲○○共同合著「昆蟲的學名」乙書，
      指出「台博館既明知本書內容圖片，均係引自國內外其他
      學者，並非乙○○○與另一作者自費拍攝……」；顯見被
      告乙○○○引用他人圖片，均有標示原作者姓名及註明出
      處，並無施用詐術；另臺灣博物館承辦人員亦知曉被告係
      引用他人圖片，亦無陷於錯誤。是被告縱有未經他人同意
      ，使用他人拍攝之圖片，且領取圖片費，有涉犯著作權法
      嫌疑（依著作權法第100條規定須告訴乃論），但尚不符
      合公訴人指訴被告涉犯前揭貪污治罪條例第5條第1項第2
      款利用職務上機會詐取財物罪之詐術構成要件及刑法第
      339條第1項詐欺取財罪之詐術構成要件。
（二）查臺灣博物館對館內任何一筆經費支出均須實質審查，並
      非有人提出申請即要支付；故監察院於上揭糾正函文亦明
      確指出「該館既出版該書，且明知書中配合文字說明所使
      用之圖片，均引自國內外其他學者，竟未能於事先查證是
      否已取得授權同意使用。是該館徒以已訂有編印出版書刊
      協議書，由著作人自負著作權法一切責任，即對該書使用
      之圖片有無侵犯他人著作權不予查問，其處事態度顯然過
      於消極，致引起國外學者之抗議與訴訟，有損國家形象，
      核其行為，顯有疏失」。而刑法第214條所謂使公務員登
      載不實事項於公文書罪，須一經他人之聲明或申報，公務
      員即有登載之義務，並依其所為之聲明或申報予以登載，
      而屬不實之事項者，始足構成，若其所為聲明或申報，公
      務員尚須為實質之審查，以判斷其真實與否，始得為一定
      之記載者，即非本罪所稱之使公務員登載不實。故本件被
      告縱於「國立臺灣博物館出版品稿費、圖片費計算表」內
      登載：「因會計年度結束在即，作業時間緊迫，國外作者
      圖片部分由丙○○代為領取轉發」等文字；事後，未依自
      己在計算書所記載的文字內容，將國外圖片費，轉發國外
      作者，亦是被告有涉犯著作權法嫌疑；但尚不符合公訴人
      指訴被告涉犯刑法第216條、第214條行使公務員登載不實
      文書罪之構成要件。
七、綜上，本件被告乙○○○與甲○○共同合著「昆蟲的學名」
    乙書，縱有未經他人同意，使用他人拍攝之圖片，且領取圖
    片費，有涉犯著作權法嫌疑（依著作權法第100條規定須告
    訴乃論、其中國外學者之一Bernard d'Abrera曾提出自訴，
    於92年9月2日已撤回），但被告乙○○○之行為尚不符合公
    訴人指訴涉犯前揭貪污治罪條例第5條第1項第2款利用職務
    上機會詐取財物罪、刑法第339條第1項詐欺取財罪及刑法第
    216條、第214條行使公務員登載不實文書罪之構成要件。至
    被告未經他人同意，使用他人拍攝之圖片，且領取圖片費，
    有涉犯著作權法嫌疑，應另由受害人提出合法告訴，在未經
    受害人提出合法告訴前，非本院所得置喙。另臺灣博物館出
    版「昆蟲的學名」對書內配合文字說明所使用之圖片，均引
    自國內外其他學者，有查證不實之行政疏失，亦與公訴人指
    訴被告涉犯上揭犯行無涉；是本件並無積極證據足以證明被
    告有涉犯貪污治罪條例第5條第1項第2款利用職務上機會詐
    取財物罪、刑法第339條第1項詐欺取財罪及刑法第216條、
    第214條行使公務員登載不實文書罪等犯行，此外，復查無
    其他積極證據證明被告有何上揭公訴人指訴犯行，揆諸前開
    說明，既不能證明被告犯罪，自應為被告無罪之諭知。
據上論斷，應依刑事訴訟法第301條第1項，判決如主文。
本案經檢察官蕭斌志到庭執行職務。
中　　　華　　　民　　　國　　94　　年　 5　　月　24  日
                        臺灣臺北地方法院刑事第七庭
                            審判長法  官  梁耀鑌
                                  法  官  蔡正雄
                                  法  官  蕭清清
以上正本證明與原本無異。
檢察官如不服本判決，應於判決送達後10日內，向本院提出上訴
狀（被告無上訴利益，不得上訴）。
  　　　　　　　　　　　　　　　　書記官　劉麗英
中　　華　　民　　國　　94　　年　　5 　　月　　24　　日
